【裁判字號】    86,訴,1810
【裁判日期】    890428
【裁判案由】    偽造文書等
【裁判全文】
臺灣桃園地方法院刑事判決                    八十六年度訴字第一八一０號
    公  訴  人  臺灣桃園地方法院檢察署檢察官
    被      告  乙○○
右列被告因偽造文書等案件，經檢察官提起公訴（八十六年偵字第一四六六０號），
本院判決如左：
    主  文
乙○○無罪。
    理  由
一、公訴意旨略以：被告乙○○於民國（下同）七十八年間因強盜案件，經法院判處
    有期徒刑三年六月，嗣於八十年十一月七日假釋出獄，迄八十二年六月九日假釋
    期滿執行完畢，猶不知悔改，復於不詳時地竊取其父甲○○所有之國華人壽保險
    股份有限公司（下稱國華人壽）投保單及印章（親屬間竊盜部分未據告訴），並
    於八十六年九月二十六日，至桃園縣中壢戶政事務所，明知其父甲○○之身分證
    並未遺失，竟向承辦之戶籍員偽稱甲○○之身分證遺失而申請補發，並於該戶政
    事務所之身分證補發申請書上盜蓋甲○○之印章，且於該申請書之保證人欄內偽
    簽戊○○○之署押以示保證之意，而使該管公務員據其申請而補發身分證，以此
    方法使公務員登載不實之事項於其職務上所掌之公文書；被告另意圖為自己不法
    之所有，又於同（二十六）日持前揭補發之甲○○身分證、國華人壽保單及甲○○之印章至國華人壽保險公司，並盜蓋甲○○之印章於借據上而偽造甲○○名義
    之保單借款借據，向國華人壽申請質借新台幣（下同）二十八萬元，致該公司承
    辦人員陷於錯誤認借款申請人為甲○○本人，而如數支付該筆款項，嗣國華人壽
    將借據寄予保戶甲○○，始查悉上情而知受騙，因認被告涉有刑法第二百十六條
    、第二百十條、第二百十四條、第二百十七條及第三百三十九條第一項等罪嫌云
    云。
二、按犯罪事實應依證據認定之，無證據不得推定其犯罪事實，刑事訴訟法第一百五
    十四條定有明文。又刑事訴訟法上所謂認定犯罪事實之證據，係指足以證明被告
    確有犯罪行為之積極證據而言，該項證據必須適合於被告犯罪事實之認定，始得
    採為斷罪之資料，最高法院六十九年台上字第四九一三號著有判例可資參循。
三、訊據被告乙○○堅決否認有何前揭偽造文書、詐欺等犯行，辯稱：伊並未偷伊父
    親之保險單及印章，也沒有到中壢戶政事務所冒名辦理補發身分證，更無持補發
    之身分證及保單向國華人壽假冒質借現金，伊平時與父親感情不睦，所以未住在
    家裡，大約從八十五年十二月間起，伊自己就搬到外面住，這期間伊原本一直待
    在中壢，後來在八十六年六、七月間，才到台北工作，至補發身分證後在口卡片
    上之「甲○○」其人，伊並不認識，本件真的與伊無關等語。
四、本件公訴人認被告乙○○涉有上開偽造文書等罪嫌，無非係以被害人甲○○之指
    述及證人戊○○○之證詞，再參以卷附之身分證補發申請書、保單借款借據、人
    壽保險要保書等影本為其論據。惟查，被害人即被告之父甲○○固於警訊時指稱
    ：伊小孩乙○○於八十六年九月二十六日十時十分左右，和一名自稱「甲○○」
    之人到中壢戶政事務所，並告訴戶籍員說伊身分證遺失，要補發身分證，於是戶
    政事務所就補發一張新的身分證結自稱「甲○○」之男子後，伊所有之國華人壽
    保險金就遭他人冒領，而乙○○是伊兒子，因此他知道伊有投此保險，伊是接到
    保險公司的保單借款借據，才知道有人冒用伊名字借款，且經查發現印章及保單
    也不見了，因此該印章及保單應該是被乙○○偷去，並偽報伊身分證遺失，而申
    請補發身分證，再向保險公司借款云云（見偵查卷第四頁、第五頁背面），惟於
    本院審訊時即改口稱：因當時伊身分證不見了，才至戶政事務所查詢，但他們告
    訴伊已有人辦補發身分證了，至於那個人，他們形容很像伊兒子乙○○，所以伊
    才告訴警員有可能是伊兒子所為等情（見本院八十七年九月十六日審判筆錄），
    被害人前後歧異之指述，顯有瑕疵，已甚難僅憑其所述而遽認被告有偽造文書等
    犯行，況依被告於本院審理前始終未到庭，經法院傳喚後，迄八十七年一月二十
    一日始到庭應訊，在此之前被害人並未與被告當面對質，且證人即中壢戶政事務
    所戶籍員丁○○於本院調查時到庭指稱：本件甲○○身分證遺失申請補發一事係
    伊所承辦，當時並未參考甲○○之口卡片，伊現僅能確定當時有二人前來辦理等
    情（見本院八十七年一月二十一日訊問筆錄），另證人即國華人壽北桃園業務課
    職員己○○亦到院證稱：該保單質借現金係由伊辦理，當時有一名自稱「甲○○
    」之男子到場，且有另一位男子陪同他來，而該位男子是否係被告乙○○，伊不
    記得了等詞（見本院八十七年二月二十日訊問筆錄），均難以證明被告有何前開
    偽造文書、詐欺等不法情事，況依證人戊○○○於審理時所稱：伊與乙○○是高
    中同學，而伊本人在甲○○經營之公司上班，本件身分證補發申請書上證明人欄
    內之「戊○○○」署名並非伊所簽，伊也沒有與乙○○一起到戶政事務所辦理身
    分證遺失補發，亦無聽甲○○提起乙○○曾偷其身分證、印章及保險單等語（見
    本院八十九年一月十九日審判筆錄），再參酌卷附之身分證補發申請書、保單借
    款申請書及保單借款借據上之「戊○○○」、「甲○○」等簽名，與被告於本院
    八十七年一月二十一日審訊時命其當庭所書寫「戊○○○」、「甲○○」等字跡
    亦不盡相同等情以觀，足認被害人於本院審理時所述較為合理可採，而本件與自
    稱「甲○○」男子共同行騙之人，應另有其人，而非被告乙○○。至被害人即被
    告之父甲○○雖於警、偵訊時均一致指稱其子乙○○有參與此事云云，然因被告
    當時均未出庭應訊，且無辯駁之機會，而被害人前開指述被告有偽造文書及詐欺
    等犯行，尚屬懸揣臆度，不足擷為被告不利之認定，故被告所辯並未參與本件謊
    報遺失身分證而冒名申請補發及假冒詐領保單質借現金等情，尚非虛妄，堪予採
    信。此外，別查無其他積極證據足認被告有何偽造文書等犯行，自不能徒憑被害
    人片面之指述，遽入人於罪，揆諸首揭說明，既不能證明被告犯罪，即應為無罪
    之諭知，以昭平允。
五、至台灣桃園地方法院檢察署八十七年度偵字第一０八０號案移送併辦意旨另稱被
    告竊取其叔丙○○所有之現金七萬元及花旗銀行信用卡、支票、本票等（所涉親
    屬間竊盜未經告訴），並持上開信用卡盜刷消費購物，又偽開支票及本票行使，
    因認被告涉犯偽造文書、詐欺等罪嫌，請求併予審理云云。惟此部分因與本案已
    無審判不可分關係，又未經起訴，自勿庸審究，此部分應退回檢察官續行偵辦，
    附予說明。
據上論斷，應依刑事訴訟法第三百零一條第一項，判決如主文。
本案經檢察官呂理銘到庭執行職務
中      華      民      國      八十九    年      四    月    二十八    日
                              臺灣桃園地方法院刑事第二庭
                                  法  官  李  育  仁
右正本證明與原本無異。
如不服本判決，應於判決送達後十日內向本院提出上訴狀( 應附繕本 )，上訴於
臺灣高等法院。
                                  書記官  王  泰  元
中      華      民      國      八十九    年      五    月      十六    日


司法院資訊處製作；財團法人民間司法改革基金會備份。
